【裁判字號】    90,台上,1053
【裁判日期】    900301
【裁判案由】    妨害自由
【裁判全文】
最高法院刑事判決                                九十年度台上字第一○五三號
    上  訴  人  甲○○
    選任辯護人  莊志成律師
右上訴人因妨害自由案件，不服台灣高等法院中華民國八十七年十一月二十六日第二
審判決（八十七年度上訴字第一九七四號，起訴案號：台灣板橋地方法院檢察署八十
六年度偵字第六八○五、一五二六三號），提起上訴，本院判決如左：
    主  文
原判決關於甲○○部分撤銷，發回台灣高等法院。
    理  由
本件原判決認定甲○○為燉煌工程股份有限公司（下稱燉煌公司）股東，負責工務部
門，因不滿該公司負責人陳添財及其妻張玉英經營之方式，為謀得燉煌公司之經營權
，於民國八十五年九月十九日下午二時許，在該公司台北縣土城市○○路三五巷二七
號董事長室，基於傷害之犯意，持椅子、電話毆打陳添財、張玉英夫婦。嗣上訴人並
基於妨害自由之犯意，以加害生命之事，向陳添財、張玉英恫稱：若不交出公司經營
權，要讓你們死等語，使陳添財、張玉英心生畏懼，致生危害於安全，並於陳添財、
張玉英書立切結書交出燉煌公司經營權前，不准其二人離去，剝奪陳添財、張玉英行
動自由。直至同日晚上約十二時，陳添財被迫依上訴人要求，書立內容略謂：「陳添
財自立切結書起，所有簽訂合約之工地事務，全權交於本公司執行股東工務部負責人
副總經理甲○○處理，對外一切債務由陳添財負責，工程款請領全由甲○○負責」之
切結書，上訴人始准陳添財、張玉英離去。同月二十六日下午二時許，陳添財、張玉
英交付燉煌公司之工程合約簽約章三只、台銀支票印鑑章一只、銀行印鑑章三只、發
票章三只、健保勞保章三只、南山意外保險章二只予甲○○，上訴人終於取得燉煌公
司經營權等情。因而維持第一審論處關於上訴人以非法方法剝奪人之行動自由罪刑之
判決，駁回其在第二審之上訴。固非無見。惟查：(一)證據之證明力如何，雖屬於事實
審法院自由判斷職權，然其所為判斷，仍應受經驗法則與論理法則之支配。第一審判
決認定上訴人持椅子、電話毆打陳添財、張玉英夫婦並以加害生命之事，向陳添財、
張玉英恫稱：若不交出公司經營權，要讓你們死等語，使陳添財、張玉英心生畏懼，
致生危害於安全，並於陳添財、張玉英書立切結書交出燉煌公司經營權前，不准其二
人離去，剝奪陳添財、張玉英行動自由等情。無非以卷內之切結書及傷害診斷書為據
。然本件加害者僅上訴人一人，被害人則有陳添財、張玉英夫婦二人，案發當時上訴
人（年約四十一歲）較陳添財、張玉英夫婦（年約三十三、三十二歲）年長，上訴人
既未持兇器，妨害自由之時間又在上班時間內，地點在公司所在地。上訴人以一人之
力量如何控制陳添財、張玉英夫婦二人之行動，並逼迫其書立切結書？第一審徒以：
「苟非上訴人傷害、恐嚇陳添財、張玉英，並限制其自由，陳添財豈有可能同意無條
件交出燉煌公司經營權，甚且書立對外債務均自行負責，工程款請款則由上訴人負責
，如此對己嚴苛、不利之切結書之理？」等詞，臆測上訴人有妨害自由犯行，其對證
據證明力之判斷是否合乎經驗法則，殊值質疑，原判決未詳加調查，審認明白，遽予
維持，自有違誤。(二)判決不載理由者當然為違背法令，所謂判決不載理由，係指依法
應記載於判決理由內之事項不予記載，或記載不完備者而言，此為刑事訴訟法第三百
七十九條第十四款上段之當然解釋：而有罪之判決書，對於被告有利之證據不採納者
，應說明其理由，復為同法第三百十條第二款所明定。故有罪判決書對於被告有利之
證據，如不加以採納，必須說明其不予採納之理由，否則即難謂非判決不備理由之違
法。證人許信輝、任克強、周梅花於原審均一致證稱：未看到上訴人與陳添財打架情
形，亦未看到陳添財、張玉英有受傷之跡象。證人陳景茂亦證謂：我到晚上有和員工
、副總（即上訴人）一起去吃飯……沒有（聽說總經理被挾持而行動不自由情事）等
語（見原審上訴卷第四五至四六頁）。倘若不虛，陳添財夫婦之傷勢究係被上訴人抑
或被同案被告陳慶儒（所犯傷害罪業經判決定讞）所傷，亦有疑義。許信輝、任克強
、周梅花、陳景茂之證詞似屬對上訴人有利，原判決未說明上開證人之證詞何以不予
採納之理由，已有判決理由不備之違法。又原判決認定上訴人傷害、妨害自由、脅迫
陳添財、張玉英書立切結書與陳慶儒傷害上訴人之時間均在八十五年九月十九日下午
二時許。然證人許信輝卻證稱：「我忘了是那個工人告訴我，陳添財打陳慶儒，陳慶
儒才打陳添財，我記得不是寫協議書（切結書）的那天」；同案被告陳慶儒亦供稱：
陳添財與上訴人在辦公室吵架，陳景茂找我去勸架，結果陳添財不領情，他打我，我
就和他打架，是那一天我忘了，不是和寫協議書同一天」等語（見原審上訴卷第四七
頁）。如果無訛，原判決認定上訴人犯傷害罪與犯妨害自由罪之時間係屬同一天即有
所出入。原審未說明證人許信輝與陳慶儒之證詞何以不足採取之理由，逕行認定均在
同一天發生，併有未當。(三)科刑判決所認定之事實與卷內之證據不相適合者，即屬證
據上之理由矛盾，按諸刑事訴訟法第三百七十九條第十四款，其判決當然為違背法令
。第一審及原審復認定：「查燉煌公司為陳添財、張玉英與其他股東共同出資設立，
上訴人雖為公司股東，惟其為技術入股，並未實際出資等情，為上訴人所承認。是苟
非上訴人傷害、恐嚇陳添財、張玉英，並限制其自由，陳添財豈有可能同意無條件交
出燉煌公司經營權，甚且書立對外債務均自行負責，工程款請款則由被告甲○○負責
，如此對己嚴苛、不利之切結書之理？……足徵陳添財、張玉英指訴遭上訴人傷害、
恐嚇、妨害自由，不得已始書立切結書交出經營權一節，應非子虛」等語。第查證人
即燉煌公司之原負責人曹森川於原審證稱：「公司成立當時，大家都沒有錢，沒有實
際拿錢出來，是由陳添財的妻舅張添褔拿出五百萬元來借給公司，當作是各股東的出
資」等語（見原審卷第一四五頁）。如果屬實，非僅上訴人未出資，其他各股東亦皆
未實際出資，而是以借款方式成立公司。原判決未說明證人曹森川之證詞何以不足採
取之理由，逕行認定燉煌公司為陳添財、張玉英與其他股東所共同出資設立，非惟有
判決理由不備之違誤，並有認定事實與卷內證據不相適合之理由矛盾，遽行定讞，自
不足以招折服。上訴意旨指摘原判決違法，尚非全無理由，應認原判決關於上訴人部
分有撤銷發回更審之原因。
據上論結，應依刑事訴訟法第三百九十七條、第四百零一條，判決如主文。
中      華      民      國     九十     年      三      月      一      日
                              最高法院刑事第五庭
                                  審判長法官  紀  俊  乾
                                        法官  黃  正  興
                                        法官  陳  東  誥
                                        法官  張  春  福
                                        法官  韓  金  秀
      右正本證明與原本無異
                                              書  記  官
中      華      民      國     九十     年      三      月      五      日


司法院資訊處製作；財團法人民間司法改革基金會備份。
